【裁判字號】    98,上易,1122
【裁判日期】    980714
【裁判案由】    傷害
【裁判全文】
臺灣高等法院刑事判決                98年度上易字第1122號
上  訴  人
即  被  告  甲○○
上列上訴人因傷害案件，不服臺灣臺北地方法院97年度易字第21
40號，中華民國98年4月6日第一審判決（起訴案號：臺灣臺北地
方法院檢察署97年度偵字第4653號），提起上訴，本院判決如下
：
    主  文
上訴駁回。
    事  實
一、甲○○係越南籍女性成年家庭看護工謝氏梅（丁○ ○○○ ○○○）
    之原雇主，因不滿謝氏梅之工作態度及表現，竟於民國95年
    12月31日晚間8時許，基於傷害之犯意，在其與父母、弟弟
    乙○○、丙○○夫婦小孩同住之臺北縣新店市○○路75 巷5
    弄8號住處1樓餐桌旁之和室門口處，徒手毆打謝氏梅之臉部
    ，造成謝氏梅受有左眼周邊瘀血腫脹、左眼結膜下出血、右
    臉頰瘀血腫脹之傷害，嗣因謝氏梅於96年6月24日提出告訴
    ，始查知上情。
二、案經謝氏梅訴由臺北縣政府警察局新店分局報請臺灣臺北地
    方法院檢察署檢察官偵查起訴。
    理    由
一、證據能力部分：
  (一)本件證人謝氏梅、乙○○、丙○○於警詢之陳述及謝氏梅、
    乙○○另於檢察事務官前所為陳述，屬傳聞證據，為被告及
    檢察官明知，但於本院準備程序及審判期日中均表示無意見
    ，且迄言詞辯論終結亦未聲明異議，本院審酌上開證據資料
    製作時之情況，尚無違法不當及證明力明顯過低之瑕疵，認
    為以之作為證據應屬適當，爰依刑事訴訟法第159條之5規定
    ，認定前揭供述均有證據能力。
  (二)關於謝氏梅之診斷證明書：
  1.按醫師執行醫療業務時，不論患者是因病尋求診療，或因特
    殊目的而就醫，醫師於診療過程中，應依醫師法之規定，製
    作病歷，此一病歷之製作，均屬醫師於醫療業務過程中所須
    製作之紀錄文書，而且每一醫療行為均屬可分，因其接續之
    看診行為而構成醫療業務行為，其中縱有因訴訟目的，例如
    被毆傷而尋求醫師之治療，對醫師而言，仍屬其醫療業務行
    為之一部分，仍應依法製作病歷，則該病歷仍屬業務上所製
    作之紀錄文書，與通常之醫療行為所製作之病歷無殊，自屬
    刑事訴訟法第159條之4第2款所稱從事業務之人於業務上所
    須製作之紀錄文書，而診斷證明書係依病歷所轉錄之證明文
    書，自仍屬本條項之證明文書（最高法院97年度台上字第
    666號判決意旨參照）。
  2.查本案被害人謝氏梅曾於96年1月3日前往天主教會耕莘醫院
    醫院就醫，並由該醫院出具診斷證明書乙紙存卷為憑（見偵
    卷第23頁），以證明其所受之傷勢，被告雖質疑謝氏梅受傷
    之原因，然此與該診斷證明書有無據實記載無涉，是揆諸前
    揭說明，此醫生依法製作病歷所轉錄之診斷證明書，係業務
    上之特信性文書，雖屬傳聞證據，但例外具有證據能力。
  (三)至於謝氏梅臉部受傷照片3張部分，此係機械方式所留存影
    像，並非依憑人之記憶再加以轉述而得，並非供述證據，殊
    無「傳聞證據排除法則」之適用。被告雖質疑電腦照片與謝
    氏梅於97年6月6日在檢察事務官前陳述之拍攝日期不符，惟
    此乃證人謝氏梅證詞是否可信或有無記憶錯植疏漏之處（詳
    下述），與證據能力之認定無涉。
二、訊據上訴人即被告甲○○固不否認於上開時、地，口頭訓斥
    在其家裡擔任看護工之越南籍外勞謝氏梅，惟矢口否認有何
    傷害之犯行，辯稱：當天並無任何肢體上之拉扯或毆打行為
    ，謝氏梅之傷勢係自己造成，其與胞弟乙○○、丙○○間有
    諸多訴訟糾紛，故謝氏梅提出本件告訴乃因受其胞弟乙○○
    、丙○○利用所致，且謝氏梅、乙○○、丙○○歷次證詞多
    所不一致，難認為真云云。經查：
  (一)上開犯罪事實，業據證人即告訴人謝氏梅於警詢中陳稱：當
    日被告說伊態度不好，嗣伊自房間走出時即遭被告朝臉上毆
    打等情（見偵查卷第8頁），核與於檢察事務官前所述：被
    告以手毆打其眼睛、嘴巴及臉頰兩側（見偵查卷第57頁）等
    情相符，復於原審結證稱：當天晚上8點左右，被告夫妻在
    飯廳吃飯，伊從浴室帶洗完澡的阿嬤（即被告之母林陳節子
    ）出來，被告叫伊過去說伊故意關浴室、抽屜的門很大聲，
    伊轉身走到和室要拿出吹風機在和室門口幫阿嬤吹頭髮，被
    告衝過來，手握拳打伊的臉部，這時是打伊右邊顴骨附近，
    乙○○、丙○○就過來阻止被告，說你不能打人家，但被告
    只停了1、2秒就又握拳打伊左邊眼角附近，伊被打在地上，
    沒有辦法做什麼反應，當時場面也很混亂，不過被告又在那
    邊打了伊左邊嘴角附近等語（見原審卷第131頁），是告訴
    人於警詢、偵查及原審法院審理中之證述，均一致陳稱遭被
    告徒手毆打臉部等情甚詳。且告訴人於96年1月3日下午至天
    主教耕莘醫院就診，經診斷受有左眼周邊瘀血腫脹、左眼結
    膜下出血、右臉頰瘀血腫脹之傷害，有財團法人天主教耕莘
    醫院97年8月1日耕醫病歷字第0970003520號函檢送之告訴人
    於96年1月3日至該院就醫之相關病歷資料及該院出具之診斷
    證明書乙紙存卷為憑（詳原審卷第13頁、偵查卷第23頁）。
    另證人乙○○亦於原審證稱：95年12月31日當天我在客廳坐
    時，聽到被告罵謝氏梅，接著我聽到謝氏梅開始用國語喊說
    「你怎麼可以打我，你憑什麼打我」，我聽到被告說「你是
    什麼東西」等語；又證人丙○○亦於原審證稱：伊不知被告
    與告訴人爭吵原因，但被告要謝氏梅跪下，謝氏梅不從，被
    告就打謝氏梅巴掌等語（詳原審卷第97、100頁反面），足
    徵告訴人所述遭被告毆打一節非虛。此外，依乙○○、丙○○所提於案發翌日（1月1日）晚上9、10時許所拍攝謝氏梅
    臉部受傷之特寫照片3張觀之，該照片中謝氏梅臉部傷勢雖
    不明顯，但左眼部特寫之照片（下稱編號一，詳原審卷第12
    3頁）及鼻梁下巴特寫之照片（下稱編號二，詳原審卷第124
    頁上方）之左眼及臉部特寫照片，足以呈現其左眼周邊瘀血
    腫脹及結膜下出血之傷勢，以及右臉頰連接右耳之特寫照片
    （下稱編號三，詳原審卷第124頁下方），足以呈現其右臉
    頰瘀血腫脹之傷勢，且與謝氏梅所述其遭被告攻擊之部位相
    同，再佐以卷內已有該3張照片之原始電腦檔資料（詳原審
    卷第125頁），足證該照片確為案發之翌日晚上由丙○○替
    謝氏梅所拍攝，續於2天後告訴人就診亦呈現相同傷勢，並
    經診治醫師載明診斷結果於上開診斷證明書內，均足以作為
    補強謝氏梅證詞可信之積極證據甚明。
  (二)雖證人即案發時到場處理之員警戊○○、己○○，以及經謝
    氏梅投訴後親至現場處理之南亞國際公司（下稱南亞公司）
    職員曾佩芬及翻譯庚○○均於原審證稱當日均未看到謝氏梅
    臉上有傷等語（詳原審卷第90頁反面、93頁反面、95、96頁
    ），被告並以前開證人當晚未見到謝氏梅臉上有傷，辯稱謝
    氏梅臉部傷勢乃自己造成云云。然依戊○○與己○○所證：
    渠等2人雖曾到過三民路處理外勞事件，但是否為本件傷害
    案件已不復記憶，渠等到達現場後，看到外勞在哭泣，告知
    如果被打，可依法驗傷報警等語觀之，足徵戊○○、己○○
    於原審作證時（97年12月22日）距離案發時間已將近2年，
    對於相關情節已不復記憶，自難以渠等所述即認謝氏梅所證
    遭被告毆打成傷一節不實。又曾佩芬證稱：其在被告住處待
    了快兩個鐘頭，庚○○則證稱：伊與曾佩芬一起去被告家中
    ，在那裡待了10分鐘左右，經原審進一步詰問，方改稱對於
    時間沒有印象，是其2人關於在被告住處停留之時間多久？
    證述不一，其2人確否仔細觀察謝氏梅臉上情形？亦有不明
    ，再參以該2人均稱謝氏梅曾說自己遭雇主毆打，且談話過
    程中一直哭，此與謝氏梅之歷次證詞相符，惟依卷附之雇主
    及外勞客服記錄表（詳原審卷第73頁）所示，其上僅在外勞
    陳述之意見內記載外勞覺得受委屈，伊覺得並沒有做錯事，
    為什麼老板要對他態度不好，還懷疑他偷錢等語，然未載明
    外勞所述遭雇主毆打等情，顯見其2人當下並未重視謝氏梅
    所稱遭雇主毆打之主訴意見，記載其意見時亦明顯避重就輕
    ，在此情況下該2人是否僅憑自己主觀認知或粗略察看，即
    否定謝氏梅所述被打之情為真，亦非無疑。對照謝氏梅前後
    一貫之證詞及當下立即報警並向隨後到場之仲介人員陳述自
    己被打且情緒激動之案發後反應，當認謝氏梅所述較為可信
    ，自難因曾佩芬及庚○○證稱謝氏梅臉上無傷即認謝氏梅傷
    勢為自己所捏造。再者，人體皮膚因遭受外力撞擊破裂而形
    成之紅腫，乃至瘀青之現象，係因表皮下之微血管破裂，而
    滲出血液或組織液，進程並非急遽，是以告訴人謝氏梅於95
    年12月31日晚間8時許遭被告毆打臉部之後，於翌日（96 年
    1月1日）晚上9、10時許拍攝臉部受傷之特寫照片3張，並於
    2天後即96年1月3日下午至醫院就診驗傷，仍驗得如上所述
    之傷害，與經驗法則並無違背。
  (三)至於被告辯稱告訴人謝氏梅描述被告對其傷害過程，與證人
    乙○○及丙○○歷次證詞不一且多所矛盾，足證告訴人與證
    人之證詞虛偽不實云云。按告訴人、證人之陳述有部分前後
    不符，或相互間有所歧異時，究竟何者為可採，法院仍得本
    其自由心證予以斟酌，非謂一有不符或矛盾，即應認其全部
    均為不可採信；尤其關於行為動機、手段及結果等之細節方
    面，告訴人之指陳，難免故予誇大，證人之證言，有時亦有
    予渲染之可能；然其基本事實之陳述，若果與真實性無礙時
    ，則仍非不得予以採信，最高法院74年台上字第1599號判例
    可供參照。查謝氏梅就上開案發時受被告徒手攻擊臉部成傷
    之基礎構成要件事實，前後證述並無不一致之處已如上述，
    雖其於偵查中稱3天後看醫生時醫生說要拍照，才請乙○○
    、丙○○兄弟幫伊拍照等語，與前揭其臉部受傷之照片拍攝
    時間有所出入，然謝氏梅於原審審理中證稱：伊是回答醫生
    說有拍照下來了，而不是看完醫生之後才拍照，衡諸其解釋
    ，尚非有何悖於常情之處。況謝氏梅在97年6月6日檢察事務
    官詢問時並無通譯陪同應訊，較之原審法院審理中通譯全程
    在場轉譯之慎重程序，自難相提並論；再者，以數位相機拍
    攝該3張照片之證人丙○○業已提出其電腦裡所留存足以顯
    示拍照日期之原始檔案資料並錄成光碟乙片存卷（左眼部特
    寫之照片：上開編號一照片、檔名CIMG5193、拍照日期2007
    /1/1，21：40。鼻梁下巴特寫之照片：上開編號二照片、檔
    名CIMG5197、拍照日期2007/1/1，21：42。右臉頰特寫之照
    片：前開編號三照片、檔名CIMG5203、拍照日期2007/1/1，
    22：46。以上見原審卷第123至125頁），是依其前開證詞及
    當庭提出之電腦檔案資料，該等照片之拍攝日期、時間均甚
    為明確，電腦中所顯示之照片檔內容復與卷存照片內容相符
    ，客觀上實難認該等照片及電腦檔案資料有何偽造或變造之
    情事，由上開真實之電腦檔案資料認定該3張照片拍攝之時
    間乃案發翌日甚明，謝氏梅此一陳述出入之處尚無礙於本案
    事實之認定。又關於證人乙○○、丙○○之部分，雖渠等就
    當時是否已經吃完飯？是否在客廳看電影？有無看到他人之
    所在位置？等細節，歷次陳述略有出入，但依渠等於原審審
    理中證述可知，渠等並未全程目擊被告與被害人衝突之經過
    及原因，但確實目擊被告毆打告訴人無訛，是尚難以渠等對
    上開細節陳述之歧異，遽謂渠等所證不實。
  (四)被告另辯稱：謝氏梅提出本件告訴乃受人煽動利用，謝氏梅
    亦因伊訓斥其疏於照顧被告之母而挾怨報復云云，惟謝氏梅
    已於審理中證稱：我是自己要告，不是受人利用。照相那天
    乙○○、丙○○有問我要不要去看醫生，我說我自己去就可
    以了，因為我剛在耕莘醫院開過刀，我也會自己詢問櫃臺小
    姐等語明確。又以謝氏梅迄今仍希望繼續在被告住處幫傭之
    態度，佐以被告曾身為雇主，現又仍與謝氏梅共同居住在該
    宅，對謝氏梅之工作表現又常有不滿甚至出言訓斥之強勢立
    場，謝氏梅案發時多所顧慮而未立即決定提出告訴，亦非不
    能理解。再者謝氏梅提告時，距離案發時間已將屆法定告訴
    期限之6月，但此本為告訴人對於告訴乃論罪之行為人是否
    提告之法定猶豫期間，縱非立即提告，亦難認有何違法之處
    ，尚難依此認謝氏梅於驗傷或提告之際，有何故意誣陷被告
    或受人利用之情。又告訴人提告之動機如何？亦與其指述為
    真無關。被告雖提出其與謝氏梅之對話錄音譯文，用以證明
    謝氏梅有誣告之嫌云云，然依被告所提譯文所示，被告稱：
    「有人在誣告這個事情」，謝氏梅答：「我知道，但是是說
    到時侯我還是會住在這邊，我是喜歡我們之間不要發生什麼
    事情」等語觀之，被告係以誘導方式引誘謝氏梅回答，且未
    清楚表示「何人」、「誣告何事」，是謝氏梅縱為上開陳述
    ，亦難認其自承本件對被告提出告訴為誣告甚明。
  (五)綜上諸情相互以觀，本件被告上開辯解，並不可採，其所為
    傷害犯行，堪以認定。
三、核被告所為，係犯刑法第277條第1項之普通傷害罪。原審審
    酌被告不圖克制，於出言訓斥家中外籍看護工謝氏梅後，又
    肢體暴力相向，顯然缺乏尊重他人之法治觀念，且迄今未能
    與告訴人謝氏梅達成和解並取得其諒解，犯後態度非佳，惟
    依卷存照片可知，案發之翌日拍照時，告訴人臉部之傷勢已
    不明顯，顯見其受傷並非嚴重，暨被告無前科之良好素行、
    生活狀況、犯罪之動機、目的、手段、與告訴人之關係等一
    切情狀，適用刑法第277條第1項、第41條第1項前段，刑法
    施行法第1條之1第1項、第2項前段，中華民國96年罪犯減刑
    條例第2條第1項第3款之規定，量處被告有期徒刑4月，減為
    有期徒刑2月，並諭知易科罰金之折算標準，其認事用法並
    無違誤，量刑亦稱妥適。
四、被告上訴意旨略以：(一)謝氏梅因行為不端，疏於照顧被告之
    母，頻遭被告告誡、訓斥而挾怨報復，且謝氏梅亦竊佔被告
    4樓房間及侵占、丟棄被告置於房間內之私有財物並有毀損
    洗衣機及對被告及配偶有重大侮辱之情事，日前已依竊佔、
    毀損及公然侮辱罪提出告訴。另謝氏梅亦曾於被告與證人乙○○之傷害案件中作偽證，又證人乙○○及丙○○因與被告
    有刑事告訴案件及財產糾紛之利害關係，是乙○○及丙○○
    唆使利用謝氏梅誣告被告甚明；(二)證人乙○○於案發當時不
    在現場，其於97年7月23日稱被告侵占、毀損車號HV-3902號
    車輛，然該車為被告名下所有，何侵占之有，且該車毀損係
    因遭不良少年高速撞擊所致，足見證人乙○○欲誣陷被告之
    意圖甚明；(三)謝氏梅之診斷證明書為案發後3日所驗，謝氏
    梅於審判中陳述當日大家在客廳討論為何被告會毆打伊，而
    隔天乙○○要上班，然案發日隔天為元旦放假日，謝氏梅所
    述實啟人疑竇；(四)本案發生時間為95年12月31日，告訴人謝
    氏梅竟於半年後之96年6月24日向被告提告，同時證人丙○○亦於96年6月25日向被告提告，欲陷被告入罪，有偽證之
    嫌云云。經查，被告確於上揭時、地毆打謝氏梅成傷，業如
    上述，被告以其另案對謝氏梅提出竊佔、毀損、公然侮辱之
    告訴；謝氏梅於其與乙○○傷害案件作偽證及乙○○、丙○○與伊另有民、刑事糾紛，認謝氏梅在本件有誣告、乙○○
    、丙○○有偽證之嫌，然被告上揭所辯，與本案事實之認定
    無關，不足為有利於被告之認定。被告上訴，仍執陳詞，否
    認犯罪，為無理由，應予駁回。
據上論斷，應依刑事訴訟法第368條，判決如主文。
本案經檢察官侯寬仁到庭執行職務。
中    華    民    國    98    年    7    月    14     日
                  刑事第二十一庭審判長法  官  蘇隆惠
                                      法  官  楊力進
                                      法  官  許永煌
以上正本證明與原本無異。
不得上訴。
                                      書記官  江采廷
中    華    民    國    98    年    7     月    15    日
附錄：本案論罪科刑法條全文
中華民國刑法第277條第1項
傷害人之身體或健康者，處3 年以下有期徒刑、拘役或1 千元以
下罰金。


司法院資訊處製作；財團法人民間司法改革基金會備份。
